臺灣高等法院刑事判決　　　　　　　　99年度上訴字第4247號
上　訴　人
即　被　告　廖仕斌
選任辯護人　陳俊隆律師
上列上訴人因毒品危害防制條例案件，不服臺灣桃園地方法院99
年度訴緝字第48號，中華民國99年10月21日第一審判決（起訴案
號：臺灣桃園地方法院檢察署97年度偵緝字第447 號），提起上
訴，本院判決如下：
    主  文
原判決撤銷。
廖仕斌販賣第一級毒品，未遂，處有期徒刑拾年。扣案第一級毒
品海洛因壹包（連同包裝袋壹只，驗餘毛重零點陸公克）沒收
銷燬之；未扣案之門號0000000000 號（含SIM卡壹張）行動電話
壹具沒收之，如全部或一部不能沒收時，追徵其價額。
    事  實
一、廖仕斌於民國（下同）96年9月5日接獲馮巧蓉（所涉施用第
    一級毒品犯行業經判處有期徒刑10月確定）以門號00000000
    00號電話撥打至其所有門號0000000000號行動電話，表示欲
    以新臺幣（下同）3,000 元之價格，向其購買第一級毒品海
    洛因8分之1錢後，其明知海洛因為毒品危害防制條例第2 條
    第1項第1款所規定之第一級毒品，不得非法持有、販賣，竟
    意圖營利，基於販賣第一級毒品之犯意應允之，並達成交易
    合意，約定至桃園縣平鎮市○○路○ 段之復旦中學前交易。
    適廖仕斌之友人江博緯欲借用廖仕斌所使用車牌號碼5463－
    KS號自用小客車，廖仕斌又接獲馮巧蓉已抵達復旦中學前等
    候交易之電話通知，乃於桃園縣平鎮市高雙里7鄰112號江博
    緯住處交車予江博緯時，將其欲販售交付予馮巧蓉之海洛因
    1包（驗前毛重0.65公克，經鑑驗機關取樣0.020公克鑑析用
    罄，驗餘毛重0.63公克）交由江博緯（無證據證明與廖仕斌
    有共同販毒之犯意聯絡，且對其上開毒品買賣交易及賺取差
    價均不知情，所涉轉讓第一級毒品罪業經判處有期徒刑8 月
    確定）駕駛該車前往交付，江博緯並另搭載不知情之廖志文
    同往。廖仕斌於其後接獲馮巧蓉電催時，告知已請人送毒過
    去等語。惟當晚9 時20分許，桃園縣政府警察局平鎮分局警
    備隊警員陳鵬宇身著便服，前往桃園縣平鎮市○○路○ 段復
    旦中學前之「萊爾富便利超商」購物時，見路旁之馮巧蓉及
    其男友邱國章（所涉施用第一級毒品犯行業經強制戒治後，
    經檢察官不起訴處分確定）2 人形跡可疑，復於行經均著短
    袖上衣之該2 人身旁時，目睹其等外露之手臂上留有注射針
    筒刺扎痕跡，依其承辦案件經驗，判斷其等恐係有吸毒前科
    者，乃上前出示警方證件而盤查之，並詰之馮巧蓉是否在等
    「藥頭」，馮巧蓉起初支吾其詞，嗣點頭承認，表示在等候
    一輛車牌號碼5463－KS號喜美型式自用小客車前來，陳鵬宇
    乃站立在該2人身旁同候。嗣江博緯於當晚9時30分許駕駛該
    車搭載廖志文抵達復旦中學前，且未熄火，陳鵬宇經向馮巧
    蓉確認該車後，隨即走至駕駛座旁輕敲車窗，坐於駕駛座內
    之江博緯以為來人即係廖仕斌所指之人，乃將車窗玻璃搖下
    ，拿起該包海洛因欲交付，惟未及完成交付之際，陳鵬宇即
    表明警察身分而當場逮捕江博緯，並自其手中扣得上揭海洛
    因 1包，及與本案無關之甲基安非他命1包（驗前毛重0.3公
    克，經鑑驗機關取樣0.014公克鑑析用罄，驗餘毛重0.286公
    克），另自車內扣得廖仕斌所有非供本件販賣第一級毒品犯
    罪所用之身分證 1枚（已發還，嗣由廖仕斌之母領回）及電
    子磅秤 1台。廖仕斌之販毒始未得逞，且因馮巧蓉已遭查獲
    ，而未及向其收取 3,000元之對價。馮巧蓉並向員警指認廖
    仕斌身分證即為藥頭「阿斌」，且供出廖仕斌販毒所使用聯
    絡電話門號0000000000號，而循線查獲。
二、案經臺灣桃園地方法院檢察署檢察官自動檢舉偵查起訴。
    理  由
壹、程序方面
    本件被告及其辯護人認馮巧蓉、邱國章之警、偵訊供述無證
    據能力，除此外對卷內證據之證據能力均不爭執（本院卷第
    33頁反面參照）。以下就卷內證據是否有證據能力說明如下
    ：
一、馮巧蓉、邱國章之警詢供述：
    就被告廖仕斌而言，馮巧蓉、邱國章之警詢供述，係被告廖
    仕斌以外之人於審判外之言詞或書面陳述，且分別與其在原
    審法院證述之情節有所不符，亦無任何較為可信之特別情況
    ，依刑事訴訟法第159條第1項規定，不具證據能力，不得作
    為認定本案被告廖仕斌犯罪之證據。
二、馮巧蓉、邱國章之偵訊供述：
    按被告以外之人於偵查中向檢察官所為之陳述，除顯有不可
    信之情況者外，得為證據，刑事訴訟法第159條之1第2 項定
    有明文。蓋現行法之檢察官仍有訊問被告、證人及鑑定人之
    權限，其應踐行之程序又多有保障被告或被害人之規定，證
    人、鑑定人於偵查中亦均須具結，就刑事訴訟而言，其司法
    屬性甚高；而檢察官於偵查程序取得之供述證據，其過程復
    尚能遵守法令之規定，是其訊問時之外部情況，積極上具有
    某程度之可信性，除消極上顯有不可信之情況者外，均得為
    證據，故主張其為不可信積極存在之一方，自應就此欠缺可
    信性外部保障之情形負舉證責任（最高法院98年度台上字第
    1941號、第2904號裁判意旨參照）。查馮巧蓉於96年10月22
    日、邱國章於97年4 月28日在檢察官偵訊時均係以證人身分
    接受檢察官訊問，業已具結，被告及其辯護人主張馮巧蓉、
    邱國章之偵訊供述無證據能力，惟就渠2 人之偵訊供述欠缺
    可信性外部保障之情形復未提出其他證據以實其說（本院卷
    第33頁反面參照），依前開說明，馮巧蓉、邱國章於偵查中
    以證人身分所為之供述證據，雖屬傳聞證據，但並無顯不可
    信之情形，因此本院認定均有證據能力。
三、按被告以外之人於審判外之言詞或書面陳述，除法律有規定
    者外，不得作為證據，刑事訴訟法第159條第1項固定有明文
    ；惟被告以外之人於審判外之陳述，雖不符同法第159條之1
    至第159之4之規定，而經當事人於審判程序同意作為證據，
    法院審酌該言詞陳述或書面陳述作成時之情況，認為適當者
    ，亦得為證據。又當事人、代理人或辯護人於法院調查證據
    時，知有第159條第1項不得為證據之情形，而未於言詞辯論
    終結前聲明異議者，視為有前項之同意，同法第159條之5第
    1、2項亦定有明文。被告及辯護人對卷內其他被告以外之人
    之供述證據均不爭執，本院於審理時提示上開審判外陳述之
    內容並告以要旨，且經公訴人、被告及辯護人到庭表示意見
    ，亦未於言詞辯論終結前對該等記載審判外陳述筆錄之證據
    資格有何異議，依據首開規定，應視為被告已有將上開審判
    外陳述作為證據之同意，本院審酌上開被告以外之人審判外
    陳述作成時之情況，並無不能自由陳述之情形，亦未見有何
    違法取證或其他瑕疵，且與待證事實具有關聯性，認為以之
    作為證據應屬適當，自均有證據能力。至於本院下列所引用
    卷內之文書證據及證物，並無證據證明係公務員違背法定程
    序所取得，且檢察官、被告及辯護人於本院均未主張排除下
    列文書證據、證物之證據能力，且迄本院言詞辯論終結前均
    未表示異議，本院審酌前揭文書證據、證物並非公務員違背
    法定程序所取得，亦無顯有不可信之情況，依刑事訴訟法第
    158條之4反面解釋及第159條之4之規定，認均有證據能力。
貳、實體方面
一、訊據被告廖仕斌固坦承持用門號0000000000號，並於上揭時
    間接獲馮巧蓉來電表示欲購買3,000 元之海洛因，即委請江
    博緯駕車前往送交海洛因等情（原審卷第38頁反面至第39頁
    、第151至152頁、本院卷第78頁及反面參照），核與證人馮
    巧蓉、邱國章、陳鵬宇、江博緯、廖志文證述情節相符（96
    年度偵字第21214號卷《下稱偵A卷》第19至23、26至30、66
    、67、79、93至95頁，97年度偵緝字第447號卷《下稱偵B卷
    》第24、25、28、29頁、原審法院96年度聲羈字第745 號卷
    第5至7頁，原審訴緝卷第93至95、114至115頁參照），並有
    被告所使用門號0000000000號與馮巧蓉所使用門號00000000
    00號之雙向通聯紀錄在卷（見通聯紀錄卷），及為警當場自
    江博緯手中扣得之不明成分白粉1包扣案可證，該白粉1包經
    送鑑驗結果，確認為第一級毒品海洛因（驗前含袋重0.65公
    克，因鑑驗使用0.020 公克），有臺灣檢驗科技股份有限公
    司96年9月27日編號CH/2007/90518號濫用藥物檢驗報告1 紙
    （偵A卷第105頁參照）可稽。又本案因員警對馮巧蓉等人實
    施盤查後，乃自駕車送毒品到場之江博緯手中扣得海洛因 1
    包而逮捕循線查獲之事實，亦經證人陳鵬宇、邱國章、馮巧
    蓉、廖志文、江博緯證述在卷（偵A卷第79、94至95頁、偵B
    卷第25頁、原審法院訴緝卷第114至115頁參照），並有員警
    職務報告、桃園縣政府警察局平鎮分局搜索扣押筆錄、扣押
    物品目錄表各1紙在卷可稽（偵A卷第16、48至50頁參照），
    是此部分事實，堪予認定。惟被告矢口否認有何販賣毒品海
    洛因之犯行，辯稱：與馮巧蓉是合資購毒，並非販賣海洛因
    給馮巧蓉云云（本院卷第33頁反面、第78頁反面參照）。辯
    護人為被告辯護稱：被告係與馮巧蓉合資購毒，僅構成轉讓
    第一級毒品未遂罪或幫助施用第一級毒品未遂罪，且馮巧蓉
    之供述前後不一云云。經查：
  (一)被告及辯護人認馮巧蓉之警詢筆錄為審判外陳述無證據能力
    （本院卷第33頁反面、第36頁反面、第85頁參照），此部分
    亦經本院認定無證據能力，自不得作為認定本案被告廖任斌
    是否犯罪之證據，惟非不得作為彈劾證據使用。查證人馮巧
    蓉於警詢時雖供稱係要向被告購買2000之海洛因（偵Ａ卷第
    34頁參照），而與其在檢察官偵訊時證稱係要購買3000元之
    海洛因不符（偵Ａ卷第93頁參照）。惟其證詞亦僅有此部分
    前後不一，就其餘購買之時、地、方法、數量並無明顯的出
    入，且證人馮巧蓉於檢察官偵訊時業經具結以擔保其證述之
    真實性。況如下述，就購買之數量及交付之地點復與證人邱
    國章證述相符；就販賣者亦與證人陳鵬宇證述相符，因此其
    在檢察官偵訊時之證詞應堪採信，合先敘明。
  (二)證人馮巧蓉始終堅稱係向被告購買毒品，而非合資購買毒品
    ，其在偵訊證稱：「當天我們先打電話給廖仕斌，我們跟廖
    仕斌說要買海洛因8分之1，意思是說3,000元要買海洛因8分
    之1 的量，廖仕斌叫我跟邱國章在復旦中學等他，我跟邱國
    章大約就在查獲當天晚上9 點出頭的時間到了復旦中學前，
    我才打電話跟廖仕斌說我到了，廖仕斌叫我等他5 分鐘，但
    時間過後他還是沒出來，我再打電話去催他，他說會叫人送
    來給我們，廖仕斌的手機是0000000000號，我都是認廖仕斌
    開的白色喜美車子，車號後面是KS，因為廖仕斌之前都是開
    那台車來送毒品，我會認他白色車子」、「江博緯是幫廖仕
    斌送毒品」、「（問：妳和廖仕斌購買海洛因，錢都交給誰
    ？）廖仕斌，但當天還沒拿到海洛因就被警員查獲了，所以
    錢還沒有給」、「（問：妳是否知道妳向廖仕斌購買海洛因
    所給的錢，廖仕斌都交給誰？）我不知道」等語（偵Ａ卷第
    93、94頁參照）。
  (三)證人邱國章於檢察官偵訊時亦證稱：「當時我載馮巧蓉要去
    拿海洛因，馮巧蓉跟誰買我不清楚，她只說跟人家約在復旦
    中學，送毒品來的那個人我也不認識，是馮巧蓉聯絡的，我
    不知道馮巧蓉向誰【買】，當時是買海洛因8分之1錢」等語
    （偵Ｂ卷第25頁參照），與馮巧蓉所言購買毒品情節互核一
    致。又邱國章於偵訊時已證稱：其當時只負責載馮巧蓉去拿
    海洛因，因是馮巧蓉連絡的，她向誰購買我不清楚（偵Ｂ卷
    第25頁參照）。既然係由馮巧蓉而非邱國章連絡販賣者，因
    此邱國章在同日偵查中證稱：此次是否跟被告購買我不清楚
    云云（偵Ｂ卷第25頁參照），係理所當然，尚無法據其在同
    日偵訊筆錄所證其曾（並非此次）向廖任斌拿過毒品，廖任
    斌沒跟我拿錢云云（偵Ｂ卷第25頁參照），即遽為被告有利
    之認定。
  (四)且證人即承辦警員陳鵬宇亦明確證稱：96年9月5日晚上9 點
    多，我去復旦中學斜對面，看到馮巧蓉和邱國章兩個人，我
    覺得他們形跡可疑，就去盤查他們，跟他們要年籍資料，打
    電話回隊上看是否有通緝或前科資料，結果兩人都有毒品前
    科，邱國章的手臂上明顯有注射海洛因的針孔痕跡。我問她
    們是下是來這邊等藥，馮巧蓉說對，正在等藥，並承認其向
    「阿斌」之人購買毒品，「阿斌」的男子開5463-KS 的車，
    大概一兩分鐘後，就看到江博緯和廖志文開車開到邱國章和
    馮巧蓉站的位置約五公尺左右，我又問馮巧蓉是否這台車送
    藥來，他就跟我點頭說是那台車沒錯，我就直接走去車子駕
    駛座旁，敲他的窗戶，開車的江博緯就搖下車窗，江博緯拿
    出兩包藥，一包是安非他命，一包是海洛因，我就立即表明
    身分，把江博緯帶下車（偵Ａ卷第78頁參照）、「我在現場
    車內有查扣到廖仕斌的身分證，我就將廖仕斌的身分證提示
    給馮巧蓉看，馮巧蓉就說他是『阿斌』」等語（原審法院訴
    緝卷第115 頁反面參照）。依證人陳鵬宇所述其盤查馮巧蓉
    之情節，馮巧蓉當時並未被查獲不法情事，馮巧蓉應詢所處
    情境，應係與其個人無直接利害關係下所為之陳述，堪予採
    信。
  (五)觀諸馮巧蓉就其96年9月5日向被告購毒之情節，所證先與被
    告電聯達成交易合意後，再前往約定交易地點，到場時打電
    話告知被告，後再電催被告前來交易之過程，和被告使用之
    0000000000門號與馮巧蓉使用之0000000000門號行動電話雙
    向通聯紀錄顯示之客觀事實相符：馮巧容持用之上開電話確
    有於96年9月5日晚間9時05分21秒（通話35秒）、9時22分14
    秒（通話23秒）、9時23分04秒（通話30秒）先後3次撥打電
    話至被告持用之上開電話，且第1通（即9時5 分21秒）通話
    結束後，馮巧蓉行動電話基地台位置開始移動前往桃園縣平
    鎮市，於第2通（即9時22分14秒）、第3通（即9時23分04秒
    ）均停留在桃園縣平鎮市案發現場之基地台位置（通聯紀錄
    卷第62頁參照）。
  (六)證人馮巧蓉所指以3,000元向被告購入海洛因之數量「8分之
    1錢」，與證人邱國章所證：我跟馮巧蓉說要買海洛因「8分
    之1錢」相符（偵B卷第25頁參照）。且2 人所指之海洛因買
    賣交易標的數量「8分之1錢」（換算為0.46875 克），更與
    本件查獲之海洛因重量相當（查獲之海洛因毛重即「含袋」
    重0.65公克，因海洛因已於江博緯所涉案件諭知沒收銷燬並
    執行完畢，已無從送鑑詳析袋重，惟依偵Ａ卷第56頁上幅查
    獲海洛因照片所示，該毒品外包裝袋僅為普通小型透明夾鍊
    袋，重量不重，扣除袋重後，海洛因之重量與8分之1錢相當
    ）。益見馮巧蓉所指，以3,000 元向被告購毒之情，確係事
    實。何況被告及其在原審法院之辯護人對於「被告於96年 9
    月5 日接獲馮巧蓉以行動電話0000000000號撥打其行動電話
    0000000000號，表示欲以3000元購買海洛因等情」列為不爭
    執事項並不爭執（原審法院訴緝卷第39頁及反面參照）。
  (七)被告雖辯稱係與馮巧蓉合資向他人購買海洛因，不是販賣海
    洛因給馮巧蓉云云，然此為證人馮巧蓉所否認，始終堅證係
    向被告購買（偵Ａ卷92至95頁參照）。且苟被告所述與馮巧
    蓉合資購買毒品而非販賣毒品為真，則就證人馮巧蓉而言，
    不論係與被告合資購買毒品施用、或向被告購買毒品施用，
    均無法卸免自己施用、持有毒品之刑責，並不因謊稱向被告
    購毒而可卸免自己之刑責。再細核被告所執與馮巧蓉合資購
    毒之辯詞，先辯稱：我接到馮巧蓉的電話，馮巧蓉拿 3,000
    元要跟我一起購買海洛因云云（原審法院訴緝卷第38頁反面
    參照），後稱：馮巧蓉要跟我一起購買5,000 元的海洛因，
    我們一人2,500元云云（原審法院訴緝卷第152頁反面參照）
    ，後再推稱：我記不太起來是合資多少錢云云（原審法院訴
    緝卷第152 頁反面參照），就合資購毒細節前後不一，若其
    與馮巧蓉確係合資購買毒品焉會如此？況依被告自承之情節
    ，竟係由被告直接交付海洛因1 包予馮巧蓉，毫無在合資購
    毒者彼此間依出資比例確認分得毒品數量之舉，佐以馮巧蓉
    證稱：該次購毒之價金3,000元尚未交付等語（偵A卷第94頁
    參照），則馮巧蓉既尚未「出資」，被告之購毒何來「合資
    」之可能？辯護人又辯稱：被告可能是合資購買到2 包毒品
    ，將其中1包交給馮巧蓉，另外1包留為己用，並無違反常理
    ，縱馮巧蓉尚未出資，也有可能是其2 人之前有金錢債務或
    日後再行找貼，且當場並未收取金錢，即是轉讓之有力證據
    云云（本院卷第16頁反面參照）。惟此係辯護人推測之詞，
    且當時馮巧蓉之所以尚未交錢，係因陳鵬宇在江博緯到達前
    已知悉馮巧蓉係前來購買毒品，且於江博緯交付毒品時立即
    表明身分，將江博緯帶下車所致（偵Ａ卷第78頁參照），並
    非如辯護人所稱江博緯當場並未向拿取毒品之人收取金錢。
    因此被告所辯係與馮巧蓉合資向他人購買毒品云云，實難遽
    信。至於辯護人所聲請傳訊之證人廖志文於本院審理時雖亦
    證稱：（問：江博緯交付毒品給對方時，有無開口向對方收
    取金錢?）沒有。（問：對方有無要給付金錢給江博緯?）沒
    有（本院卷第54頁及反面參照）。惟同上所述，陳鵬宇在江
    博緯到達前已知悉馮巧蓉係前來購買毒品，且於江博緯交付
    毒品時，未待其開口，立即表明身分，將江博緯帶下車。何
    況證人廖志文於廖任斌委託江博緯去交付毒品時並未在場（
    本院卷第55頁參照），對辯護人所問：有無聽到廖任斌要求
    江博緯向對方收取金錢？竟虛偽證稱：沒有。且其嗣於本院
    訊問時已證稱有關廖任斌有無販賣毒品伊並不清楚（本院卷
    第54頁、第55頁參照）。因此廖志文上開證詞亦無法為有利
    被告之認定。
  (八)海洛因為政府嚴格查禁之違禁物，物稀價昂，取得不易，且
    被告與馮巧蓉並無深交亦非至親，苟無利得，應無甘冒風險
    以購入價格轉讓之理。且如被告係與馮巧蓉合資購毒，實無
    煞費周章，輾轉請人奔波來往之必要。雖證人江博緯於偵訊
    時證稱：當天我向廖仕斌借車，廖仕斌就叫我拿海洛因去給
    人，他說：「這個東西拿給我朋友，就順路拿過去。」廖仕
    斌就跟我說拿給他，沒跟我說要收錢（偵Ｂ卷第28頁參照）
    。惟其因【害怕刑責】，之前在偵訊時竟供稱並未幫廖任斌
    拿毒品給馮巧蓉，當天開廖任斌的車出去是要去領錢，並就
    當天領錢之事自圓其說（偵Ａ卷第100、101頁、偵Ｂ卷第29
    頁參照），因此其上開證述內容是否可信已非無疑。至於辯
    護人所辯江博緯誤認交付對象而將毒品交給警察時，並未收
    取任何金錢，可見被告之行為並非販賣云云（本院卷第16頁
    參照）。惟如前述，江博緯拿出兩包藥（即安非他命及海洛
    因各1 包）交給陳鵬宇警員時，陳鵬宇即立即表明身分，將
    江博緯帶下車（偵Ａ卷第78頁參照），因此尚無法以此即認
    廖任斌之行為並非販賣。況如上述，馮巧蓉係去購買毒品海
    洛因，業據馮巧蓉、邱國章證述如前，且邱國章於本院審理
    時亦證稱96年9月5日馮巧蓉係要購買毒品，僅向誰購買伊不
    清楚，另廖任斌與馮巧蓉有無合資購買過毒品伊亦不清楚（
    本院卷第56頁及反面參照）。因此辯護人之前開辯護仍無法
    為有利被告之認定。
  (九)本件雖因被告堅不吐實販入毒品價格致無法計算其價差利潤
    ，惟販賣海洛因係違法行為，非可公然為之，復無公定價格
    。近年來政府為杜絕毒品氾濫，對於查緝施用及販賣毒品，
    無不嚴加執行，販賣毒品罪又係重罪，若無利可圖，一般持
    有毒品之人當無輕易將所持有之海洛因轉讓他人而甘冒再次
    向他人購買時，被查獲移送法辦之風險，且不論是瓶裝或袋
    裝之海洛因，均可任意分裝或增減份量，而每次買賣之價量
    ，亦隨時隨雙方關係之深淺、當時之資力、需要程度及對行
    情之認知、來源是否充裕、查緝鬆嚴、購買者被查獲時供述
    購買對象之可能風險評估等而異其標準，非可一概而論，因
    之販賣之利得，除經承認犯行，或帳冊價量均臻明確外，委
    難察得實情，職是之故，縱未確切查得販賣賺取之實際差價
    ，但除別有事證，足認係按同一價格轉讓，確未牟利外，尚
    難執此認非法販賣之事證有所不足，致知過坦承者難辭重典
    ，飾詞否認者反得逞僥倖，而失情理之平，惟販賣之人從價
    差或量差中牟利之方式雖異，然其販賣目的在意圖營利則同
    一，故被告販賣海洛因有營利之意圖，亦堪認定。
  (十)被告及其辯護人雖另聲請傳訊證人馮巧蓉以證明其與馮巧蓉
    係合資購買毒品（本院卷第34頁參照）。惟證人馮巧蓉經本
    院合法傳訊並未到庭（本院卷第45頁、第52頁參照），再經
    本院函請桃園縣政府警察局大園分局執行拘提，復無法將其
    拘提到案，有該局之報告書在卷可憑（本院卷第72頁參照）
    。故無從再予調查，附此敘明。
  (十一)綜上所述，被告所辯，顯係卸責之詞，要無可採，辯護人為
    被告之辯護亦無法為有利被告之認定。本件事證明確，被告
    犯行應堪認定，應依法論科。
二、查被告行為後，毒品危害防制條例第4 條業已修正，並於98
    年5 月20日公佈，按法規之制定與法規之修正，如有特定生
    效日之必要者，依中央法規標準法第14條或第20條第2 項準
    用第14條規定，應分別特定其施行日期。法規制定或前次修
    正基於特殊因素所特定之施行日期，並不適用於日後修正或
    再次修正之條文。又按法律之制定或修正，若未明定施行日
    期者，中央法規標準法雖未規定應自何時生效，然法律既經
    制定或修正並經總統公佈，自應類推適用中央法條規標準法
    第13條之規定，自公佈日起算至第3 日發生效力。本次修正
    僅係個別條文之修正，並非全部條文之修正，應無毒品危害
    防制條例第36條之適用，既無生效日之特別規定，自應類推
    適用中央法條規標準法第13條之規定，修正後毒品危害防制
    條例第4條，應於98年5月22日發生效力（司法院98年6 月29
    日院台廳刑1字第0980014643 號函參照）。被告行為後法律
    已有變更，依修正前毒品危害防制條例第4條第1項、第2 項
    規定：「製造、運輸、販賣第一級毒品者，處死刑或無期徒
    刑；處無期徒刑者，得併科新臺幣一千萬元以下罰金。製造
    、運輸、販賣第二級毒品者，處無期徒刑或七年以上有期徒
    刑，得併科新臺幣七百萬元以下罰金。」修正後毒品危害防
    制條例第4條第1項、第2 項規定：「製造、運輸、販賣第一
    級毒品者，處死刑或無期徒刑；處無期徒刑者，得併科新臺
    幣二千萬元以下罰金。製造、運輸、販賣第二級毒品者，處
    無期徒刑或七年以上有期徒刑，得併科新臺幣一千萬元以下
    罰金。」就被告所為，綜其全部罪刑為新舊法比較結果，以
    修正前之法律較有利於被告，依刑法第2條第1項前段規定，
    自應適用修正前之毒品危害防制條例。
三、按海洛因屬毒品危害防制條例第2條第1項所列之第1 級毒品
    ，不得持有、販賣。查被告著手販賣第一級毒品海洛因予馮
    巧蓉，於毒品交付予馮巧蓉之前即遭查獲而未遂，核被告所
    為，係犯98年5月20日修正公布前毒品危害防制條例第4條第
    6項、第1項之販賣第一級毒品未遂罪。起訴書認係犯同條項
    之販賣既遂罪，尚有未洽，惟既遂與未遂無變更法條之問題
    （最高法院48年度台上字第731 號判例意旨參照），自勿庸
    變更法條。被告持有第一級毒品之低度行為應為販賣之高度
    行為所吸收，不另論罪。被告透過不知情的江博緯交付欲販
    賣之毒品海洛因，為間接正犯。被告販賣第一級毒品海洛因
    而不遂，為未遂犯，爰依刑法第25條第2 項規定減輕其刑。
    又修正前毒品危害防制條例第4條第1項販賣第一級毒品之法
    定刑為：「處死刑或無期徒刑；處無期徒刑者，得併科新臺
    幣一千萬元以下罰金。」然同為販賣第一級毒品，其原因、
    動機不一，犯罪情節未必相同，或有大盤毒梟者，亦有中、
    小盤之分，甚或僅止於吸毒者友儕間為求互通有無之販賣亦
    有之，其販賣行為造成社會危害程度自屬有異，法律科處此
    類犯罪，所設之法定本刑卻同為「處死刑或無期徒刑；處無
    期徒刑者，得併科新臺幣一千萬元以下罰金。」不可謂不重
    。於此情形，倘依情狀處以相當之有期徒刑，即足以懲儆，
    並可達社會防衛之目的，自非不可依客觀犯行與主觀惡性考
    量其情狀，是否有可憫恕之處，適用刑法第59條規定酌量減
    輕其刑，期使個案裁判之量刑，能斟酌至當，符合比例原則
    。查被告販賣海洛因經查獲之次數僅有1 次，且欲販賣之數
    量亦非甚鉅，以其情節論，惡性尚非重大不赦，若以修正前
    販賣第一級毒品之法定本刑「死刑或無期徒刑」，就本件犯
    罪情節全部觀之，似嫌過重，犯罪情狀尚堪憫恕，爰依刑法
    第59條規定遞減輕其刑。
四、原審判決認被告罪證明確，予以論罪科刑，固非無見，惟：
    (一)原審法院於主文及事實欄認被告係販賣海洛因未遂，理由
    中亦依刑法第25條第2 項未遂犯之規定予被告減輕其刑，但
    論罪時又認被告係犯修正前毒品危害防制條例第4條第1項販
    賣第一級毒品罪（原判決第1、2、9 頁參照），致主文、事
    實與理由欄互相予盾。(二)被告廖任斌係透過不知情的江博緯
    交付欲販賣之毒品海洛因，原審漏論以間接正犯，亦有上洽
    。被告上訴意旨否認販賣海洛因，並執以指摘原判決不當，
    為無理由。惟原判決既有前開可議之處，仍應予撤銷改判。
五、爰審酌被告前無不良素行（有本院被告前案紀錄表1 紙在卷
    可稽）、素行尚可，高中肄業之智識程度，其販賣海洛因牟
    利未遂，對社會所生之危害，復參酌其所販賣數量不多，亦
    未得逞，兼衡其犯罪之手段，所生危害，及犯後之態度等一
    切情狀，量處如主文第2 項所示之刑。又查獲之第一級毒品
    ，不問屬於犯人與否，沒收銷燬之，毒品危害防制條例第18
    條第1 項前段定有明文。又沒收物之執行完畢與沒收物之不
    存在，並非一事，因犯罪依法必須沒收之物，雖已於共同正
    犯中一人之確定判決諭知沒收，並已執行完畢，對於其他共
    同正犯之判決，仍應宣告沒收，蓋因此種沒收之諭知，對於
    嗣後判決之共同正犯，仍不失為從刑，且在必須沒收之列。
    倘以該沒收物已因其他共同正犯判決諭知沒收確定，並經執
    行完畢為由，而不為沒收之諭知時，於法即有未合；應沒收
    銷燬之物執行完畢與不存在，係屬二事，本案中因犯罪依法
    必須沒收銷燬之物，縱已於其他相關案件確定判決中諭知沒
    收銷燬並執行完畢，亦不得認已滅失而不存在，且因該他案
    判決之認定僅具個案拘束之效力，是於本案依法仍屬應宣告
    沒收銷燬之物，自不得以該物因其他相關之判決已諭知沒收
    銷燬確定，並經執行完畢為由，而不為沒收之諭知（最高法
    院99年度台上字第1160號、98年度台上字第7594號、98年度
    台上字第4258號判決參照）。扣案之第一級毒品海洛因（驗
    餘毛重0.63公克），固已在江博緯所涉毒品案件中諭知沒收
    銷燬並已執行完畢（臺灣桃園地方法院檢察署97年度執從字
    第2964號執行卷宗內之該署檢察官97年7 月29日扣押（沒收
    ）物品處分命令、本院卷第48頁參照）。惟依上揭說明，仍
    應在被告本案販毒犯罪項下宣告沒收銷燬之。又毒品危害防
    制條例第18條第1 項規定，得諭知沒收並銷燬者，以查獲之
    毒品及專供製造或施用毒品之器具為限，固不及於毒品之外
    包裝，惟若外包裝與沾附其上之毒品無法析離，自應將外包
    裝併該毒品諭知沒收並銷燬（最高法院99年度台上字第2476
    號裁判意旨參照）。依卷附上開臺灣檢驗科技股份有限公司
    濫用藥物檢驗報告所載，扣案之海洛因經檢驗結果，係以含
    包裝之塑膠袋鑑秤重量，並未將海洛因之外包裝與毒品分開
    秤重（偵A卷第105頁參照）。該包裝袋1 個，因直接與上開
    毒品接觸，沾有海洛因，以上開採行之鑑驗方式，包裝袋仍
    會殘留微量毒品而無法將之完全析離，故與海洛因一併依毒
    品危害防制條例第18條第1 項前段規定宣告沒收銷燬，至於
    鑑驗中費失之毒品，既已滅失，不再諭知沒收銷燬。再者，
    毒品危害防制條例第19條第1項規定「犯第4條至第9 條、第
    12條、第13條或第14條第1項、第2項之罪者，其供犯罪所用
    或因犯罪所得之財物，均沒收之，如全部或一部不能沒收時
    ，追徵其價額或以其財產抵償之。」性質上屬於沒收之補充
    規定。其屬於本條所定沒收之標的，如得以直接沒收者，判
    決主文僅宣告沒收即可，不生「追徵其價額」或「以其財產
    抵償」之問題，須沒收之標的全部或一部不能沒收時，始生
    「追徵其價額」或「以其財產抵償」之問題。而「追徵其價
    額」或「以其財產抵償」，分別係針對現行貨幣以外之其他
    財產與現行貨幣之兩種不同選項。所稱「追徵其價額」者，
    係指所沒收之物為金錢以外之其他財產，而不能就原物為沒
    收時，因其實際價值不確定，應追徵其價額，使其繳納與原
    物相當之價額，並無以財產抵償之問題。倘嗣後追徵其價額
    無結果，而須以財產抵償者，要屬行政執行機關依強制執行
    有關法律執行之問題，即無不能執行之情形，自無庸諭知「
    以其財產抵償」。如不能沒收之標的物為金錢時，因價值確
    定，判決主文直接宣告「以其財產抵償」即可，不發生追徵
    其價額之問題（最高法院99年度台上字第4463號判決意旨、
    99年度刑議字第3 號刑事庭決議參照）；而行動電話服務須
    以晶片卡（即SIM 卡）為使用界面，因此電信公司於出租行
    動電話門號予消費者使用時，即同時附帶提供晶片卡給消費
    者作為門號使用之界面，故電信公司接受消費者申辦門號並
    將該門號開通上線時，該晶片卡之所有權亦移轉於消費者，
    自不能認該晶片卡仍屬電信公司所有之物（最高法院99年度
    台上字第4414號、第1791號判決意旨參照）。扣案之門號00
    00000000號（含SIM卡1 張）行動電話1具，係被告所有，為
    被告供承在卷（原審法院訴緝卷第150 頁反面參照），並有
    遠傳電信股份有限公司門號使用者查詢資料回覆結果1 紙在
    卷可稽（通聯紀錄卷第2 頁參照），且係供被告販毒犯罪聯
    絡所用之工具，雖未扣案，因無法證明業已滅失，仍依毒品
    危害防制條例第19條第1 項規定，諭知沒收（最高法院93年
    度台上字第2670號判決意旨參照），如全部或一部不能沒收
    時，追徵其價額。又毒品危害防制條例第18條第1 項前段規
    定，查獲之第一、二級毒品，不問屬於犯人與否，均沒收銷
    燬之，此之所稱「查獲之毒品」，係指被查獲而與本案有關
    之毒品而言，必於有罪判決書之事實欄內，已經認定為被告
    犯罪事實之毒品，始足當之（最高法院98年度台上字第6588
    號判決意旨參照）。本件為警同時查扣之甲基安非他命1 包
    ，非本案被告販賣毒品犯罪事實之毒品，且據被告供稱：這
    包甲基安非他命是我錯拿給江博緯，我只有請江博緯拿1 包
    海洛因給馮巧蓉（原審法院訴緝卷第151 頁參照），與證人
    馮巧蓉證稱：我只有買海洛因，沒有向被告買甲基安非他命
    等語（偵Ａ卷第94頁參照）及證人江博緯所證：被告只有交
    代我將這包海洛因交給對方，是我自己將甲基安非他命也一
    起拿給對方等語（原審法院訴緝卷第94頁反面參照）相符，
    足見扣案之甲基安非他命1 包與本件被告販賣毒品海洛因無
    關，故不在本案宣告沒收銷燬。又扣案之電子磅秤1 台，無
    證據證明係供被告販賣海洛因予馮巧蓉所用之物，業據被告
    供明在卷（原審法院訴緝卷第151 頁參照），故亦不予宣告
    沒收。末按毒品危害防制條例第19 條第1項規定，犯同條例
    第4 條第1 項之販賣第一級毒品罪者，其因犯罪所得之財物
    ，沒收之，如全部或一部不能沒收時，追徵其價額或以其財
    產抵償之，然所稱「因犯罪所得之財物」，係以實際所得為
    限，苟無所得或尚未取得者，即無從為沒收、追徵或以其財
    產抵償之諭知。本案被告販賣海洛因予馮巧蓉之對價 3,000
    元，既尚未收取，已經證人馮巧蓉證述明確（偵Ａ卷第94頁
    參照），自無從宣告沒收，併此敘明。
據上論斷，應依刑事訴訟法第369條第1項前段、第364條、第299
條第1項前段、98年5月20日修正前毒品危害防制條例第4條第1項
、第6項、第18條第1項前段、第19條第1項、刑法第2條第1 項前
段、第11條、第25條第2項、第59條，判決如主文。
本案經檢察官彭南雄到庭執行職務。
中    華    民    國    100    年    3    月    30    日
                  刑事第三庭  審判長法  官  陳博志
                                    法  官  陳德民
                                    法  官  劉興浪
以上正本證明與原本無異。
如不服本判決，應於收受送達後10日內向本院提出上訴書狀，其
未敘述上訴之理由者並得於提起上訴後10日內向本院補提理由書
（均須按他造當事人之人數附繕本）「切勿逕送上級法院」。
                                    書記官  王詩涵
中    華    民    國    100    年    3    月    30    日
附錄：本案論罪科刑法條全文
98年5月20日修正前毒品危害防制條例第4條第1項：
製造、運輸、販賣第一級毒品者，處死刑或無期徒刑；處無期徒
刑者，得併科新臺幣一千萬元以下罰金。